臺灣臺中地方法院民事判決
109年度訴字第3660號
原      告  林阿合  



訴訟代理人  蘇勝嘉律師
複代理人    張瑋玲律師
被      告  廖芸鋒  
            廖建燊  
            廖游梅蘭

上  一  人   
訴訟代理人  凃國慶律師
上列當事人間分割共有物事件，本院於民國111年1月12日言詞辯
論終結，判決如下：
    主      文
原告與被告廖芸鋒、廖建燊、廖游梅蘭共有之臺中市○○區○○○段0
00地號土地准予分割如附圖一所示。
被告廖芸鋒、廖建燊、廖游梅蘭應依附表一所示之金額補償原告
。
訴訟費用由兩造依附表二所示比例負擔。
    事實及理由
壹、程序事項：
一、不變更訴訟標的，而補充或更正事實上或法律上之陳述者，
    非為訴之變更或追加，民事訴訟法第256條定有明文。查，
    本件原告原起訴聲明第1項為：兩造共有坐落臺中市○○區○○○
    段000地號土地，應予分割，其分割方法如擬分割圖表所示
    （分割面積、位置以地政機關實測為準）即：編號A部分由
    原告林阿合取得；編號B部分由被告廖姓三人共同取得，並
    各按應有部分比例維持共有；編號C部分由兩造共同取得，
    並各按應有部分比例維持共有。嗣於民國110年12月24日具
    狀變更第1項聲明：兩造共有坐落臺中市○○區○○○段000地號
    土地（面積：1220.85平方公尺），應予分割如附圖二原告
    方案所示，編號116地號部分（面積：803.08平方公尺）由
    原告林阿合取得；編號116（1）部分（面積：114.63平方公
    尺）由兩造按應有部分比例共同取得；編號116（2）部分（
    面積：303.14平方公尺）由被告廖芸鋒、被告廖建燊、被告
    廖游梅蘭按應有部分比例共同取得（見本院卷第333頁），
    核其所為係屬補充、更正事實上之陳述，非為訴之變更，合
    先敘明。
二、本件被告廖芸鋒、廖建燊經合法通知，未於最後言詞辯論期
    日到場，核無民事訴訟法第386條各款所列情事，本院爰依
    同法第385條第1項規定，依職權由原告一造辯論而為判決。
貳、實體方面：
一、原告主張：兩造共有坐落臺中市○○區○○○段000地號土地（下
    稱系爭土地），又原告所有同段49-1地號土地（下稱第49-1
    地號土地）除經系爭土地為通行外，對外無聯接道路如就系
    爭土地進行分割，將使第49-1地號土地形成袋地，不利將來
    土地之利用，徒增通行權之紛擾，兩造就系爭土地並無訂有
    不分割之特約，亦無因物之使用目的不能分割之情形，兩造
    就分割方案無法達成協議，故依民法第823條第1項規定，提
    起本件訴訟。坐落系爭土地上之門牌號碼分別為臺中市○○路
    0段0巷0號、11號之建物（下分稱7號建物、11號建物），11
    號建物為原告林阿合所有，無人使用；7號建物為原告林阿
    合（持分1/2）與廖芸峰、廖建燊（持分1/2）共有。是本件
    請求如附圖二原告方案所示為分割，留有兩造共有C部分，
    均便於雙方各自之土地（包含同段49、49-1、56-1、56、11
    7-1），經由系爭土地通行，有利經濟效用，另分配面積超
    過應有部分者，聲請鑑定分割後土地價值之差異為補償，方
    符事理之平。並聲明：1.兩造共有坐落臺中市○○區○○○段000
    地號土地（面積：1220.85平方公尺），應予分割如附圖二
    原告方案所示，編號116地號部分（面積：803.08平方公尺
    ）由原告林阿合取得；編號116（1）部分（面積：114.63平
    方公尺）由兩造按應有部分比例共同取得；編號116（2）部
    分（面積：303.14平方公尺）由被告廖芸鋒、被告廖建燊、
    被告廖游梅蘭按應有部分比例共同取得。2.訴訟費用由兩造
    依附表所示比例分擔。
二、被告則以：
（一）被告廖游梅蘭抗辯：
　　1.7、11號建物均為被告3人所有及使用，原告未曾所有及使
      用7、11號建物，系爭土地分割方案應以7、11號建物所在
      土地位置及附連土地分割如附圖一所示，由被告廖游梅蘭
      分得附圖一B部分土地，被告廖芸鋒、廖建燊各按2分之1
      應有部分共有乙案分割方案圖C部分土地，原告則分得與
      同段115地號土地均有相連之附圖一A部分土地，合於共有
      人分割共有土地之最佳利益。又從本院106年度重訴字第3
      9號民事判決可知，臺中市○○區○○○段00地號土地（下稱第
      49地號土地）與第49-1地號土地鄰近處有小路及水道，與
      原告主張因分割會造成其所有第49-1地號土地成為袋地不
      符，亦與本件分割共有物無關。乙案分割方案使原告與其
      主張為其子戴培正所有等於其所有之臺中市○○區○○○段000
      地號土地（下稱第115地號土地）相連，由原告分得與第1
      15地號土地相連之附圖一A部分土地，而被告3人分得被告
      3人所使用及居住建物基地之土地即依附圖一B部分，被告
      廖芸鋒、廖建燊各按2分之1應有部分共有附圖一C部分土
      地，合於共有人分割共有土地之最佳利益，及利現行土地
      兩造利用與分管約定之維持及各利害相同之共有人間彼此
      之盡量單一利用。乙案分割方案如有分配面積超過其應有
      部分之共有人則以上開土地之公告現值找補應有部分面積
      減少之共有人。
　　2.並聲明：臺中市○○區○○○段000地號土地之分割方案，應以
      臺中市○○區○○路○段0巷0號、11號房屋所在土地位置及附
      連土地分割如附圖一被告方案所示，由被告廖游梅蘭分得
      被告分割方案B部分土地，被告廖芸鋒及廖建燊各按2分之
      1應有部分共有被告分割方案C部分土地，原告則分得與同
      段115地號土地均有相連之被告分割方案A部分土地；訴訟
      費用由原告負擔。
（二）被告廖芸鋒、廖建燊經合法通知未到庭，復未具狀或委由
      代理人到庭表示意見。
三、本院之判斷：
（一）原告主張系爭不動產為兩造共有，應有部分各如附表所示
      之事實，為被告所不爭執，並經原告提出臺中市○○區○○○
      段000地號土地第ㄧ類謄本（本院卷第35至37頁），首堪信
      為真實。
（二）各共有人得隨時請求分割共有物，為民法第823條第1項前
      段所明定。又共有物之分割，依共有人協議之方法行之。
      分割之方法不能協議決定，或於協議決定後因消滅時效完
      成經共有人拒絕履行者，法院得因任何共有人之請求，命
      為分配：一、以原物分配於各共有人。但各共有人均受原
      物之分配顯有困難者，得將原物分配於部分共有人。二、
      原物分配顯有困難時，得變賣共有物，以價金分配於各共
      有人；或以原物之一部分分配於各共有人，他部分變賣，
      以價金分配於各共有人。以原物為分配時，如共有人中有
      未受分配，或不能按其應有部分受分配者，得以金錢補償
      之。以原物為分配時，因共有人之利益或其他必要情形，
      得就共有物之一部分仍維持共有。共有人相同之數不動產
      ，除法令另有規定外，共有人得請求合併分割，民法第82
      4條第1至5項亦定有明文。又不動產原物分割時，自應優
      先考量現居住者之居住權益，並避免後續不必要之爭訟，
      且原物分割時，如非共有人之利益或其他必要情形，應不
      宜再維持共有，以符分割共有物，減少共有，促物土地利
      用之立法目的。查：
　　1.系爭土地四周現場實際情形均為田地，此經本院履勘現場
      （見本院卷第227至230頁），並有現場照片在卷可參（見
      本院卷第103至119頁、第143至153頁、第209至211頁），
      可認現場之道路應係以田埂供通行。而以通行田埂及被告
      廖游梅蘭同意依附圖一分得之土地供被告廖芸鋒、廖建燊
      通行（見本院卷第360頁，被告廖游梅蘭為同意之表示）
      之情形下，兩造之分割分案均不生道路通行之問題，合先
      述明。
　　2.系爭土地上之建物目前為被告所居住，並經本院現場履勘
      （見本院卷第229、230頁），及現場照片在卷足憑（見本
      院卷第103至119頁），堪以認定。是就分割方案之設計，
      自應盡量保持被告居住之建物，或至少經被告同意拆遷，
      然原告之方案明顯將被告現居住之房舍切割，除影響被告
      居住權外，將來亦恐衍生諸如拆屋還地等之額外訴訟糾紛
      ，相較於被告廖游梅蘭提出之方案，保留被告居住現況之
      房舍，除保障現居住人之權益，並減少將來訴訟之發生可
      能，自屬較佳。
　　3.系爭土地原為原告與被告三人所共有，依原告之分割方案
      ，實僅將原告割出一塊土地，而被告三人仍維持共有，更
      將一塊土地割出四人共有預做通路，除未簡化共有之情外
      ，更明顯僅考慮原告自身之利益，不問被告三人是否同意
      仍繼續共有。反觀被告廖游梅蘭提出之分割方案，雖被告
      廖芸鋒、廖建燊並未出庭表示意見，然被告廖游梅蘭與被
      告廖芸鋒、廖建燊有親屬關係，且均為系爭土地上房舍之
      現居人，則被告廖游梅蘭抗辯被告廖芸鋒、廖建燊有同意
      被告廖游梅蘭之方案（見本院卷第96頁），尚屬可採。又
      被告廖游梅蘭提出之分割方案，係割出原告單獨取一土地
      ，被告廖游梅蘭單獨取得一土地，剩餘由被告廖芸鋒、廖
      建燊共有而共同取得一土地，明顯簡化共有之情形，且維
      持被告廖芸鋒、廖建燊共有部分，又經被告廖芸鋒、廖建
      燊同意，可認應屬優於原告之方案。
　　4.基上，被告廖游梅蘭所提如附圖一所示之方割方案，較能
      維護系爭不動產完整性及經濟效益，亦符合各共有人間之
      公平性，對共有人自應屬有利，是本件之方割方案自以附
      圖一所示之方割方案，應屬適當。又系爭土地分割前後之
      價值如附表一所示，有不動產估價報告書足憑（見不動產
      估價報告書第73、76頁），且為兩造所不爭執，尚堪認定
      。則依附圖一所示之方案，將造成如附表一所示之找補情
      形（計算如附表一所示），被告自應找補原告如附表一所
      示。
五、末查，分割共有物乃具非訟事件之性質，本院斟酌何種分割
    方法較能增進共有物之經濟效益，並兼顧兩造之利益，以決
    定適當之分割方法，不因何造起訴而有不同，故關於訴訟費
    用負擔，以共有人全體各按其原應有部分比例負擔，方屬事
    理之平，爰諭知如主文第2項所示。
六、結論：原告之訴為有理由，依民事訴訟法第385條第1項前段
    、第80條之1，判決如主文。
中　　華　　民　　國　　110 　年　　2 　　月　　23　　日
                  民事第一庭      法  官  王詩銘
以上正本係照原本作成。
如對本判決上訴，須於判決送達後20日內向本院提出上訴狀（須
按他造當事人之人數附繕本）。如委任律師提起上訴者，應一併
繳納上訴審裁判費。
中　　華　　民　　國　　111 　年　　2 　　月　　24　　日
                                  書記官  林玟君

附圖一（被告廖游梅蘭方案）

附表一：各共有人應找補金額表（元：新臺幣）
附圖編號 擬分配人 分割前持分面積（㎡） 分割後分配面積（㎡） 分割前持分價值（元） 分割後分配價值（元） 應找補金額        應提供補償金額（元） 應接受補償金額（元） A 林阿合 915.64 643.08 49,648,491 35,305,092 - 14,343,399 B 廖游梅蘭 152.61 259.22 8,274,749 13,946,036 5,671,287 - C 廖芸鋒 76.30 159.28 4,137,374 8,473,430 4,336,056 -  廖建燊 76.30 159.28 4,137,374 8,473,430 4,336,056 - 合計  1,220.85 1,220.85 66,197,988 66,197,988 14,343,399 14,343,399 

附表二
姓   名 應有部分 林阿合 6/8 廖芸鋒 1/16 廖建燊 1/16 廖游梅蘭 1/8